【裁判字號】    89,上,93
【裁判日期】    890829
【裁判案由】    履行契約
【裁判全文】
臺灣高等法院臺中分院民事判決  八十九年度上字第九三號
      上  訴  人  甲○○
      訴訟代理人  周敬恒律師
      被上訴人    乙○○      .
      訴訟代理人  張智宏律師
右當事人間履行契約事件，上訴人對於中華民國八十八年十二月十五日臺灣苗栗地方
法院八十七年訴字第二四二號第一審判決提起上訴，本院判決如左：
      主      文
上訴駁回。
第二審訴訟費用由上訴人負擔。
      事      實
甲、上訴人方面：
一、聲明：求為判決：(一)原判決廢棄。(二)被上訴人第一審之訴及其假執行聲請均駁回
    。(三)第一、二審訴訟費用由被上訴人負擔。
二、陳述：除引用原判決書之記載外，補稱：
  (一)系爭合建房屋分為Ａ、Ｂ兩楝，為分配建商與地主之棟別，兩造在原審之陳述均
    錯誤，而與事實不符，系爭合建房屋Ａ棟一至七樓、及Ｂ棟一樓，係分配予建商
    李天賜，李天賜因未能給付營造工程款予富爵公司，而將分得房屋全部轉讓予富
    爵公司，至於Ｂ棟第二、四樓由被上訴人乙○○分得，Ｂ棟第五、七樓則由上訴
    人甲○○分得，兩造就建商及各自所分得之Ａ棟、或Ｂ棟房屋，於原審均陳述錯
    誤，何況兩造所立協議書所載：「應由甲○○以「南棟第五樓」之售價總金額半
    數給付乙○○收領之該南棟第五樓，究係指上訴人所分得之Ｂ棟第五樓，抑或建
    商李天賜所分得之Ａ棟第五樓，尤有再為查明之必要。
  (二)兩造所立協議書所載「南棟第五樓」，係指上訴人所分得之Ｂ棟第五樓，被上訴
    人亦曾堅稱對上訴人分得之Ｂ棟五樓有二分之一權利，查本件原審判決後，上訴
    人事後才發現，上訴人告台灣新竹地方法院提起八十四年度訴字第九二一號撤銷
    法律行為事件乙案敗訴確定後（即撤銷兩造八十三年九月二十六日協議書上訴人
    之意思表示），被上訴人一再向建商李天賜及營造商富爵公司主張，對上訴人分
    得之Ｂ棟五樓有二分之一權利云云，並提出方案略以：逕為出賣上訴人分得之
    Ｂ棟五樓二分之一產權取得價金，或逕將上訴人分得之Ｂ棟五樓建物保存登記
    所有權二分之一予被上訴人。要求李天賜及張永森解決，否則不願配合辦理各種
    土地登記事項。以上事實，請求鈞院傳訊建商李天賜、富爵公司員責人張永森、
    及該棟大樓代書登記之何弘量到庭證述。係爭協議書所載「南棟第五樓」，若非
    指上訴人所分得之Ｂ棟第五樓，被上訴人豈會於新竹地方法院八十四年度訴字第
    九二一號撤銷法律行為事件所呈答辯狀自認：「．．．至於兩造協議（原告應將
    南棟分得之第五層樓出賣所得價金）半數給付予被告．．．兩造方協議（原告應
    將出賣南棟分得之第五層樓出賣所得價金）半數給付予被告」云云，此其一，又
    被上訴人若非認為有權依約取得上訴人分得之Ｂ棟五樓出賣價金二分之一，怎會
    以該Ｂ棟五樓產權二分之一權利人自居，要求逕為出售該房屋二分之一產權、或
    逕為登記該房屋一分之一所有權，此其二。
  (三)綜合前述，系爭兩造所立協議書所載標的房屋，並非原審判決所認定之建商分得
    之Ａ棟第五樓，而係上訴人分得之Ｂ棟五樓，在上訴人尚未將系爭房屋出售取得
    價金前，被上訴人訴請給付出售所得價金半數，並無法律上之理由。
三、證據：引用原審立證方法。
乙、被上訴人方面：
一、聲明：求為判決：(一)上訴駁回。(二)訴訟費用由上訴人負擔。
二、陳述：除引用原判決書之記載外，補稱：
  (一)上訴人係以兩造於原審就系爭合建房屋建商與地主所分別配之棟別陳述均錯誤，
    協議書所載之南棟第五樓，兩造之真意係指上訴人所分得之Ｂ棟五樓為由，提起
    本件上訴。兩造於原審就系爭合建房屋建商與地主所分配之棟別，並無陳述錯誤
    之情，兩造提供坐落共有苗栗縣苗栗市○○段五○七、五○九等地號土地、及由
    訴外人徐邱建英、徐張秀月提供共有坐落同段四九六之五、五○六、五○八等地
    號土地，供訴外人李天賜興建Ａ、Ｂ兩棟房屋，並約明Ａ棟第二、四樓由被上訴
    人分得、Ａ棟第五○七樓由上訴人分得，Ｂ棟第五樓由訴外人李天賜分得等事實
    ，除有卷附合建契約書可稽外，上訴人亦不爭執。訴外人李天賜依合建契約所應
    分得之Ｂ棟第五樓，其位置在南側，而兩造所分得之Ａ棟二、四、五、七等樓則
    在北側，此有卷附合建契約書附件即經兩造及訴外人李天賜等人蓋章之位置座向
    略圖影本可稽，足徵有關兩造及建商所分得之建物位置即Ａ棟或Ｂ棟，業經兩造
    及建商於該合建契約內約明，且Ａ棟位於北側，Ｂ棟位於南側，亦經兩造及建商
    於合建契約書附件之位置座向略圖標明清楚。該二棟大樓建造完成後，亦確係由
    兩造分得Ａ棟建物、建商分得Ｂ棟建物，此亦經上訴人於原審庭訊時供稱略謂：
    建商是分得南邊，我們地主是分得北邊、我們是分得Ａ棟靠北，Ｂ棟是建商分得
    靠南等語（參八十七年八月十一日言詞辯論筆錄），亦足徵兩造及建商嗣後所分
    得之建物位置與合建契約所定之位置相符，並無如上訴人所指陳述錯誤之情。
  (二)合建建商所分得之房屋，通常情形均加以出售，且其出售之對象，一般而言係不
    特定之消費大眾，故其售價較為客觀，不致發生上訴人故意低價出售房屋或不出
    售房屋，使被上訴人無法獲得應有之給付情事，因此兩造約定以訴外人李天賜所
    分得之Ｂ棟五樓房屋之出售價格二分之一作為上訴人給付被上訴人之標準，並不
    違反常情，且證人徐壽喜於原審時亦証稱：南棟是由建商分得，它是靠近南方，
    北棟是我們四位地主分得，沒有準備賣給外人，所以才以南棟五樓之預售價格為
    準等語（參八十七年八月十一日言詞辯論筆錄參照），另參諸上訴人於  鈞院時
    亦陳稱：其分到的五樓沒有出售之意等語在卷。此更足徵協議書所載之南棟第五
    樓確係指建商所分得Ｂ棟五樓。上訴人指稱兩造在原審就建商及地主所分配棟別
    之陳述均錯誤云云，並不實在。
三、證據：引用原審立證方法。
    理      由
一、本件被上訴人起訴主張：兩造共有坐落苗栗縣苗栗市○○段第五○七、及五○九
    地號土地，被上訴人應有部分三分之二、上訴人三分之一，兩造於八十二年十二
    月二十三日提供予訴外人李天賜合建房屋，約定由被上訴人分得Ａ棟二、四層樓
    ，而上訴人則分得Ａ棟五、七層樓，因被上訴人應有部分較多，為公平起見，兩
    造又於八十三年九月二十六日簽訂系爭協議書約定：「在該建築樓房完成後交屋
    算起壹個月內，應由甲○○以南棟第五樓之售價總金額半數付給乙○○收領，並
    無異議」，亦即以建商所分得南棟第五樓之售價總金額半數，作為補償被上訴人
    之數額，上開合建房屋已於八十六年十二月二十日辦妥交屋，原承受訴外人李天
    賜承建上開大樓之建商富爵營造股份有限公司（以下簡稱為富爵公司）已於八十
    七年五月二十二日將該五樓房屋折算股金三百萬元買賣移轉登記於該公司股東范
    文德之妻吳素枝名下，上訴人自應依兩造協議書意旨給付上開售價總金額半數即
    一百五十萬元予被上訴人等語；上訴人則以：系爭合建房屋分Ａ、Ｂ二棟，約定
    Ａ棟一樓、及Ｂ棟一樓至七樓全部由李天賜取得，Ａ棟二、四樓由被上訴人取得
    ，Ａ棟五、七樓由上訴人取得，系爭協議書內所謂「南棟五樓」，依常理應係由
    上訴人分得「Ａ棟五樓」之售價半數予以補償，上訴人分得之Ａ棟五樓尚未出賣
    ，未有價金所得，條件尚不成就，被上訴人尚不得請求給付等語，資為抗辯。
二、被上訴人主張兩造於八十二年十二月二十三日提供共有坐落苗栗縣苗栗市○○段
    五０七、五０九地號土地、及由訴外人徐邱建英、徐張秀月提供共有坐落同段四
    九六之五、五０六、五０八地號土地，與訴外人李天賜合建Ａ、Ｂ兩棟房屋，並
    約明北側之Ａ棟第二、四樓由被上訴人分得、第五、七樓由上訴人分得，南側之
    Ｂ棟第一至七樓則由訴外人李天賜分得，又因兩造之應有部分不一，於八十三年
    九月二十六日又簽訂協議書，約定上訴人在上開合建房屋完成交屋算起一個月內
    ，應以南棟第五樓之售價總金額半數付給被上訴人收領等情，業據被上訴人提出
    合建契約書暨合建契約書附表棟別位置座向概略圖、及協議書各一件為證，復為
    上訴人所不爭執，堪信被上訴人此部分主張為真實。惟上訴人辯以：系爭協議書
    所載之南棟第五樓，係指其分得之Ａ棟五樓，其分得之Ａ棟五樓尚未出賣，被上
    訴人不得請求給付該價金云云，經查：
  (一)依上開合建契約書所附建物棟別位置座向略圖所示，其上已明白標示東、西、南
    、北向，兩造所分得之Ａ棟屬北側，建商李天賜所分得之Ｂ棟屬南側一節，有該
    附表可稽（見原卷第一九頁），又上訴人亦為上開合建契約之立契約書人，並簽
    名蓋章於其上，其當知合建房屋之南、北棟方位、及棟別由何人分得之情事，其
    於簽訂系爭協議書時既同意以南棟第五樓之售價總金額之半數給付予被上訴人，
    已明白約定係南棟房屋作為補價之標準，衡情即無誤認南、北棟位置之可能，況
    其於原審亦自認：建商是分得南邊，我們地主是分得北邊、我們是分得Ａ棟靠北
    ，Ｂ棟是建商分得靠南等語（見原卷第六十六頁），又據証人即即系爭協議書之
    見証人徐徐壽喜、徐慶祥於原審時亦一致結証稱：南棟是由建商分得，它是靠近
    南方，北棟是我們四位地主分得，沒有準備賣給外人，所以才以南棟五樓之預售
    價格為準等語甚詳（見原卷第六十四、一０七頁），再上訴人於本院準備程序中
    亦陳稱：其分到的五樓沒有出售之意，建商分到的是南棟等語（本卷第四十頁）
    ，按兩造既約定以南棟第五樓售價作為補償標準，上訴人自始即無出售之意，則
    上訴人將以何價格補償被上訴人之依據？足見；兩造系爭協議書確係約定以建商
    李天賜所分得之南棟即Ｂ棟五樓房屋出售價格二分之一作為上訴人補償被上訴人
    之標準，已無疑義，上訴人所辯以系爭協議書所載南棟第五樓係指其所分得之Ａ
    棟第五樓云云，即與事實不符，不足採信。
  (二)兩造既約定以建商李天賜所分得之南棟即Ｂ棟第五樓房屋出售總價二分之一給付
    予被上訴人，該南棟五樓房屋亦因建商李天賜因未給付富爵公司工程款，將該棟
    五樓建物讓與予富爵公司，嗣後富爵公司又以該建物作價三百萬元讓與予富爵公
    司股東范文德，並由范文德指定登記予其妻吳秀枝為所有權人一節，業據富爵公
    司負責人張文森、及買受人吳素枝於原審証述屬實（見原卷第一二九、一三０、
    一五三頁），並有該房地所有權移轉登記申請書、登記簿謄本附於原卷可稽，並
    為上訴人所不爭執，按上開建物既已作價予訴外人吳素枝，相當於出賣該建物，
    已符合兩造系爭協議書之本旨，則被上訴人依協議書之約定請求上訴人給付上開
    作價讓與總價之一半即一百五十萬元，即屬有據，應予准許。
三、綜上所述；被上訴人本於履行契約法律關係請求上訴人給付上開金額、及自起訴
    狀繕本送達上訴人之翌日即八十七年六月十九日起至清償日止按年息百分之五計
    算之遲延利息，為有理由，原審以被上訴人請求，核屬有據，予以准許，並就兩
    造陳明願供擔保請准宣告假行，及免為假執行之聲請，分別酌定相當擔保金額併
    准許之，均核與法相符，上訴人猶執詞上訴，為無理由，應予駁回。
四、本案事實已臻明確，兩造其餘攻擊防禦方法，不足以影響本判決結果，爰不一一
    論述，併此敘明。
據上論結：本件上訴為無理由，依民事訴訟法第四百四十九條第一項、第七十八條判
決如主文。
中      華      民      國    八十九    年      八      月    二十九    日
~B1民事第四庭審判長法  官  黃斐君
~B2                法  官  張鑫城
~B3                法  官  張浴美
右為正本係照原本作成。
如對本判決上訴，須於收受判決送達後二十日內向本院提出上訴書狀，其未表明上訴
理由者，應於提出上訴後二十日內向本院提出上訴理由書（須按他造人數附具繕本）
，並繳納送達用雙掛號郵票拾份（每份參拾肆元）。
上訴時應提出委任律師或具有律師資格之人之委任狀；委任有律師資格者，另應附具
律師及格證書及釋明委任人與受任人有民事訴訟法第四百六十六條之一第一項但書或
第二項（詳附註）所定關係之釋明文書影本。
~B                書記官  郭振祥
中      華      民      國    八十九     年      八       月    三十    日
附註：
民事訴訟法第四百六十六條之一（第一項、第二項）
對於第二審判決上訴，上訴人應委任律師為訴訟代理人。但上訴人或其法定代理人具
有律師資格者，不在此限。
上訴人之配偶、三親等內之血親、二親等內之姻親，或上訴人為法人、中央或地方機
關時，其所屬專任人員具有律師資格並經法院認為適當者，亦得為第三審訴訟代理人
。
                                                                        Ｈ


司法院資訊處製作；財團法人民間司法改革基金會備份。
